【裁判字號】    97,裁,3344
【裁判日期】    970627
【裁判案由】    考績
【裁判全文】
最  高  行  政  法  院  裁  定
                                      97年度裁字第3344號
抗  告  人  甲○○
上列抗告人因與相對人行政院環境保護署間考績事件，對於中華
民國97年2月20日臺北高等行政法院96年度訴字第4141號裁定，
提起抗告，本院裁定如下︰
    主  文
抗告駁回。
抗告訴訟費用由抗告人負擔。
    理  由
一、本件抗告人為任職相對人機關之公務員，因不服相對人對其
    作成之民國95年度年終考績，而提起行政爭訟。但原審法院
    在抗告人對該考績提起撤銷訴訟後，以「有關公務員之考績
    為公務人員保障法第77條第1項所定之管理事項。僅能循申
    訴程序救濟。一旦有再申訴之作成後，即屬救濟程序之終點
    ，依法不得提起行政訴訟」為由，認為抗告人起訴不合法，
    而裁定駁回其起訴。
二、抗告意旨則謂：「行政機關對所屬公務員作成之年終考績，
    性質上為一行政處分，且已對公務員服公職之權利造成重大
    影響，應非屬公務人員保障法第77條第1項所定之管理事項
    ，而應許可抗告人提起行政訴訟。又該考績處分，在實體法
    上有諸多違法之處」云云。
三、經查：
  (一)行政訴訟法制原則上在保護人民之主觀公權利（若為公益而
    訴訟，則屬例外），因此只要個人的權利遭受公權力之違法
    侵害，在行政訴訟上即應給予對應之救濟。至於救濟手段之
    訴訟類型為何，反而是下一層的問題。並且可以用法院的闡
    明權來補救當事人訴訟類型選定之錯誤。
  (二)而個案中，人民之公法上權利有無受到行政措施的違法侵害
    ，又可從以下三個面向來闡明：
    1.「主觀公權利」概念之闡明。
      按權利不是抽象價值的宣示。而是「在特定時空下，針對
      一個具體事項，在有明確對立者（即義務者）」的情況下
      ，主張自己對這個有「人事時地」具體事項，主觀上有實
      質利害，而客觀上有明確的法規範，擔保上開實質利害之
      實現。
    2.「侵犯」概念的闡明。
      按行政措施對人民的公法上權利多少造成影響。但影響程
      度卻有大有小。有時行政措施對權利的影響，只是「輕風
      拂面」，但也有可能是「狂風暴雨」，使人民所關心、並
      受法律保障的權利受到立即明顯之影響，造成人民法律地
      位的重大不安。前者非屬權利的侵害，而後者則是權利的
      侵害。但在這二個端點之間，存有極多中間案型。法院固
      然常常要在個案中決定劃分之判準，而立法者或準立法者
      的大法官會議，也常制定抽象的判準，供法院依循。
    3.「行政措施與公法上權利受侵害間因果關係」之闡明。
      指在具體時空下、受特定法規範保護之具體權利，處於不
      安狀態，而此不安狀態與特定之行政措施間，具有因果關
      係。
  (三)在本案中，有關考績之行政措施，可否提起行政訴訟，由行
    政法院進行實體審查，主要之考慮因素，與上述「侵犯」概
    念有關，茲說明如下：
    1.按公務人員保障法之所以要區別「權利事項」與「管理事
      項」，顯然是在權衡「行政效率」與「公務員權益保障」
      二個對立價值後，所為之立法抉擇。將對公務員權益影響
      程度較輕之事件，劃歸為管理事項，交由行政體系內容自
      我審查，避免法院之介入，只有對公務員權益影響重大之
      事件，才交由行政法院為司法審查。其顯然是以權利侵犯
      之程度劃分司法審查之界限。
    2.因此上述「權利事項」與「管理事項」之分野，並無法如
      同傳統上對「行政處分」的判定標準一般，從「法律效果
      」發生之有無來決定，而是要從「法律效果」之輕重程度
      中，找出其界線。而這條「依法律效果輕重程度來劃分」
      之界線，在實務上到底要如何決定，單從公務人員保障法
      第25條與第77條之規定內容，並無法得知。因為該二條之
      規定內容，論之實質，實屬「空白構成要件」，並沒有對
      「權利事項」與「管理事項」之實質內涵做出明確界定。
    3.不過針對一年一度之年終考績之行政措施，司法院大法官
      會議曾作釋字第266號解釋，該解釋意旨認：「考績結果
      未改變公務員身份，如有不服仍不許以行政訴訟請求救濟
      」，此項解釋所揭示之規範意旨，本院應予尊重。
  (四)是以原判決認定年終考績之行政處遇為管理事項，不得提起
    行政訴訟，自屬合法，抗告人本件難認有理由，應予駁回。
    至於抗告人主張考績處分違反實體法之部分，因屬實體審理
    事項，在其本案無法進入實體審查之情況下，無庸再予斟酌
    ，亦併此敘明如上。
四、據上論結，本件抗告為無理由。依行政訴訟法第104條、民
    事訴訟法第95條、第78條，裁定如主文。
中    華    民    國    97    年    6     月    27    日
                    最高行政法院第一庭
                        審判長法官  鄭  淑  貞
                              法官  侯  東  昇
                              法官  林  茂  權
                              法官  鄭  小  康
                              法官  帥  嘉  寶
以  上  正  本  證  明  與  原  本  無  異
中    華    民    國    97    年    6     月    30    日
                              書記官  莊  俊  亨


司法院資訊處製作；財團法人民間司法改革基金會備份。
